【裁判字號】    98,訴,96
【裁判日期】    980709
【裁判案由】    搶奪
【裁判全文】
臺灣臺北地方法院刑事判決                98年度訴字第96號
公  訴  人  臺灣臺北地方法院檢察署檢察官
被      告  丁○○
上列被告因搶奪案件，經檢察官提起公訴（97年度偵字第2834號
），本院判決如下：
    主      文
丁○○無罪。
    理      由
壹、證據能力方面：
    按被告以外之人於審判外之言詞或書面陳述，除法律有規定
    者外，不得作為證據，刑事訴訟法第159條第1項固定有明文
    。惟被告以外之人於審判外之陳述，雖不符同法第159條之1
    至之4所定有證據能力之情形之規定，惟經當事人於審判程
    序同意作為證據，法院審酌該言詞陳述或書面陳述作成時之
    情況，認為適當者，亦得為證據。又當事人、代理人或辯護
    人於法院調查證據時，知有刑事訴訟法第159條第1項不得為
    證據之情形，而未於言詞辯論終結前聲明異議者，視為有前
    項之同意，同法第159條之5亦定有明文。本件證人呂淑君、
    顧眾臣、崔守平、崔守中、李紹文等人於警詢時所為陳述之
    供述陳述，及本判決以下所引用之非供述證據，被告均不爭
    執其證據能力，亦未表示異議，本院斟酌上開證人先前於警
    詢時之陳述作成時之情況，認並無非出於自由意志或非任意
    性之情形，以該證言作為本件證據，應屬適當，其餘證據亦
    均無違法取證之情形，故上開供述及非供述證據於本件均應
    具有證據能力。至於證人乙○○、甲○○、戊○○、己○○
    、丙○○則均經本院傳喚到庭，依法命其具結後進行詰問，
    並予被告反對詰問之機會，故該等證人之證述具有證據能力
    ，亦屬無疑。
貳、實體方面：
一、公訴意旨略以：丁○○與真實姓名年籍不詳之成年男子共同
    基於意圖為自己不法所有之犯意聯絡，先後於附表編號1、2
    所示時間、地點，騎乘不詳車號之重機車雙載自後尾隨獨行
    之乙○○、甲○○，伺機貼近二人身後，趁二人未及注意之
    際，由當時乘坐後座之人，搶奪內有財物之皮包各1只，得
    手後，丁○○即將上開皮包內之行動電話計2支變賣予不知
    情之戊○○，獲取新臺幣（下同）4,000元之利益，嗣為警
    循線調閱通聯紀錄，始循線查獲，因認被告丁○○涉犯刑法
    第325條第1項之搶奪罪嫌。
二、按犯罪事實應依證據認定之，無證據不得認定犯罪事實；又
    不能證明被告犯罪，應諭知無罪之判決，刑事訴訟法第154
    條第2項、第301條第1項分別定有明文。而所謂認定犯罪事
    實所憑之證據，雖不以直接證據為限，間接證據亦包括在內
    ，然無論直接或間接證據，其為訴訟上之證明，須於通常一
    般之人均不致於有所懷疑，而得確信其為真實之程度者，始
    得據之為有罪之認定，倘其證明尚未達到此一程度，而有合
    理性懷疑之存在時，即無從為有罪之認定，根據「罪證有疑
    ，利於被告」之證據法則，即不得遽為不利於被告之認定。
三、本件公訴人認被告丁○○涉有前開搶奪犯行，無非係以證人
    乙○○、甲○○、呂淑君、顧眾臣、崔守平、崔守中、戊○○、李紹文等人之證述、通聯紀錄調閱查詢單、監視器翻拍
    照片、乙○○、甲○○、戊○○指認照片、扣案SONY ERISS
    ON手機、NOKIA 2600手機各1支、呂淑君、顧眾臣扣押筆錄
    及手機照片、李紹文扣押筆錄及手機照片、贓物認領保管單
    、內政部警政署刑事警察局民國97年6月9日刑鑑字第097008
    5343號鑑定書等，為其主要論據。訊據被告堅決否認涉犯上
    開犯行，辯稱：伊並未搶奪被害人之財物，該段時間伊與丙○○每天早上都要到新店耕莘醫院喝美沙冬，根本沒有交手
    機給戊○○去賣，伊與戊○○曾有過金錢糾紛且打過架，且
    本案偵查期間伊在耕莘醫院喝美沙冬時碰到戊○○，戊○○
    即交予伊一張字條說：「阿誌，不好意思，人家把事情推給
    我，我不知道要推給誰，我就推給你」，並表示可以跟法院
    說這支手機是該字條上所載年約40歲且已死亡之女子「陳淑
    琪」所交付，本件搶奪案件絕非伊所為等語。
四、經查：
  (一)被害人乙○○、甲○○各於附表編號1、2所示時間、地點，
    分遭二名共乘機車之男子自後搶奪皮包，而遭受附表所示財
    物損失等事實，業據證人乙○○、甲○○於本院證述明確（
    見本院98年4月16日、5月14日審判筆錄），乙○○部分，並
    有監視器翻拍照片、現場監視器影像光碟在卷可稽（見97年
    度偵字第2834號卷第73、128頁、本院卷第116頁）；至於甲○○部分並未調閱到有攝錄到犯嫌影像之監視器畫面，則據
    臺北縣政府警察局新店分局以98年5月25日北縣警店刑字第0
    980025625號函敘明在案（見本院卷第113頁）。
  (二)本件警方依據被害人乙○○遭搶案件現場監視器攝得畫面，
    辨識犯嫌所騎乘機車車牌號碼之結果，發現二名歹徒搶奪犯
    案時所共乘者為車號「C？E-283」之銀色重型機車，經依可
    能車牌查證，固有CEE-283號、CGE-283號重型機車遭竊及CF
    E-283重機車車牌遺失，惟該等機車及車牌遺失時間均為86
    、87年間，故無法從遭竊機車地點調閱監視系統影像，或依
    車牌號碼為進一步之追查，有上開新店分局98年5月25日函
    及檢附之偵查報告、車輛失竊資料表在卷可佐（本院卷第11
    3至115頁）。而本院勘驗臺北縣政府警察局新店分局檢送之
    乙○○遭搶案現場監視器光碟之結果，僅檔案標示為鏡頭13
    之監視影像中，於左下角時間07：34：03時，有作案機車及
    乘坐人員之正面影像，惟駕駛及後座人員均戴全罩式安全帽
    ，無法判斷人員面貌，其餘鏡頭標示14、33、41、44上午7
    點34分間之畫面，則均為該車及人員之背影影像，有本院98
    年6月25日審判筆錄及監視器光碟列印照片在卷足參（見本
    院卷第138、143頁），而僅能得知該歹徒犯案所共乘之銀色
    機車前方斜板貼有一「酷企鵝」之貼紙，惟尚無法判斷搶匪
    之面貌長相為何。
  (三)警方偵辦過程中依據被害人乙○○遭搶之SONY ERICSSON手
    機之序號（IMEI）000000000000000調閱通聯紀錄，發現該
    手機曾由顧眾臣插入其0000000000門號SIM卡使用，經依顧
    眾臣之陳述，進而通知崔守平、崔守中、戊○○到案說明，
    發覺該遭搶手機係戊○○售予崔守中，由崔守中轉售其弟崔
    守平，再由崔守平出售予友人顧眾臣，此業據證人呂淑君、
    顧眾臣、崔守平、崔守中、戊○○證述在卷（見97年度偵字
    第2834號卷第25至49頁），並有搜索扣押筆錄、扣押物品目
    錄表、乙○○出具之贓物認領保管單、通聯調閱查詢單、手
    機照片附卷可證（見同卷第57至60頁、第66至68頁、第81頁
    ）；另依據被害人甲○○遭搶之NOKIA手機之序號（IME I）
    000000000000000調閱通聯紀錄，發現該手機曾由李紹文插
    入其0000000000門號SIM卡使用，依李紹文之陳述，進而通
    知崔守平、崔守中、戊○○到案說明，得知該遭搶手機係戊○○售予崔守中，由崔守中轉售其弟崔守平，再由崔守平贈
    送予友人李紹文使用，此亦據證人李紹文、崔守平、崔守中
    、戊○○證述在卷（見97年度偵字第4061號卷第11至21頁）
    ，復有搜索扣押筆錄、扣押物品目錄表、甲○○出具之贓物
    認領保管單、通聯調閱查詢單、手機照片附卷可證（見同卷
    第28至36頁、第49至51頁）。
  (四)乙○○於警詢時依警方所提供之監視器畫面辨識，並當面指
    認被告丁○○、證人丙○○之結果，雖指稱：「經我指認，
    案發當時我只有看到二人共乘機車坐於後座之歹徒，指認後
    我確認丁○○為搶奪我財物之人」（見97年度偵字第2834號
    卷第20頁），惟於偵訊時則稱：「警察有叫二個真人讓我認
    ，我只認得其中一人，是坐後座那一人，姓曾」、「（問：
    如何能指認出丁○○是坐後座的人？）因為從錄影帶上看，
    他的髮型與丁○○很相似，體型差不多... 」、「（問：提
    示丙○○、丁○○照片，是否能指認的出來？）現在因時間
    很久忘記了」等語（見同卷第147至148頁）；其於本院則證
    稱：事發後警方有調閱監視器畫面，讓我依照畫面中歹徒的
    身型指認，在警局時警方告知有查到二名歹徒，並問我是否
    就是遭這二名歹徒行搶，我告知警方當時只看到一人的背影
    ，所以現場指認其中一名歹徒，指認後警察告知我歹徒的姓
    名為丁○○，因為只有從後方看到歹徒，所以是依照髮型、
    身型指認，因為距事發時間已經一年多了，所以現在已經無
    法指認歹徒等語（本院卷第101至102頁）。是以被害人乙○○係遭搶匪共乘機車自後搶奪皮包，旋即逃逸之被害情形，
    歹徒下手時間應極為短暫，加以犯案歹徒均頭戴安全帽，一
    般被害人於遭搶驚恐之際，實難期尚能冷靜記憶歹徒之特徵
    模樣，尤其乙○○係依據身型背影指認，且係依警方指示而
    自丁○○、丙○○二人中指認，其所為指認是否正確無誤，
    實值存疑。至於被害人甲○○部分，警方依手機序號調閱通
    聯紀錄自李紹文處尋回甲○○遭搶手機後，曾通知甲○○至
    警局並提供丁○○刑案照片供指認，甲○○觀看後表示：「
    經我指認很像當時對我行搶之人」、「因為丁○○的刑案照
    片中，他肩胛骨的寬度及厚度跟當時對我行搶之人很類似」
    （見97年度偵字第4061號卷第25至26頁），嗣甲○○於偵訊
    時稱：（提示丙○○、丁○○照片）不怎麼像，丙○○肩膀
    厚度夠，但比較垂，丁○○肩膀寬度對，厚度不夠（見同卷
    第62頁）；其於本院審理時證稱：「因為當時我很緊張，沒
    有注意到車型及車號，但歹徒當天是戴著全罩式的安全帽，
    穿著深色的風衣，可以看出後座歹徒的肩膀很寬、很厚」、
    「警察是拿可疑的歹徒照片給我指認，我在指認時是當天對
    於歹徒的肩胛骨的印象進行指認，當時警察有出示三、四名
    歹徒側面照片給我指認，我有指認其中一名」、「我無法判
    斷在庭被告（丁○○）是否為當天搶奪我的歹徒」等語（本
    院卷第67至68頁）。是以甲○○之指認情形，其雖係依後座
    歹徒肩胛骨寬度而為指認，惟警詢與偵查中之指認情形並非
    一致，亦無法為明確肯定之指認。
  (五)本件被害人乙○○、甲○○遭搶奪之二支手機，均係由戊○○出售予崔守中，經崔守中售予其弟崔守平，再由崔守平分
    別出售及贈與予顧眾臣及李紹文，業如前述，足見本件二名
    被害人之手機原先係由戊○○持有中。證人戊○○雖於本院
    證稱：96年12月間丁○○跟我說他有手機要賣，問我是不是
    有人要買，後來我跟崔守中聊天過程中，崔守中表示要買手
    機，所以我才去跟丁○○說有朋友要買，他就在新店安康路
    他家門口將手機交給我，崔守中看完手機之後表示願意以1
    支2,000元的價格購買，所以交4,000元給我，我把二支手機
    交給崔守中，之後就把錢交給丁○○，我並未從中獲得任何
    好處等語（本院卷第69頁），而指稱被害人遭竊手機均係被
    告丁○○交由其代為出售。惟依證人崔守中於警詢時證稱：
    兩支手機係綽號小嗣（按係指「小賜」即戊○○）之男子到
    我住處，稱因剛失業缺錢，故拿行動電話販賣予我，他稱兩
    支行動電話是跟他朋友購買的，兩支一共賣我4,000元等情
    （見97年度偵字第2834號卷第42至43頁），足見戊○○當時
    係表示缺錢花用，故願將向他人購得之手機賣出變現，此顯
    與戊○○於本院證稱係應丁○○要求代為出售手機一節，並
    非相符；且戊○○既自承與丁○○僅為一般認識之普通朋友
    ，雙方並無金錢往來（本院卷第69頁反面），代為販售手機
    並無任何利益可得，且戊○○證稱其住在新店新烏路，崔守
    中與丁○○均住在新店安康路、德安街一帶而距離甚近，戊○○既無利可圖，何須大費周章出面為崔守中、丁○○二人
    奔走轉交販賣手機，此已與一般常情不合；且戊○○坦言曾
    交付載有「陳淑琪」、「0000000000」電話之字條（本院卷
    第33頁）予丁○○等語（本院卷第68頁），經詰之經手交付
    該字條之情形，戊○○證稱：字條上的字是我寫的，上面的
    資料是我抄給丁○○的，因為丁○○不滿我說手機是他交給
    我去賣的，要我幫他翻供，叫我寫一個名字給他，讓他推給
    那個人，所以我就在耕莘醫院門口交字條給丁○○等語（本
    院卷第68頁），核與證人丙○○證稱：之前我在耕莘醫院接
    受美沙冬治療，當時丁○○與戊○○都有在那裡接受治療，
    我跟丁○○去耕莘醫院喝完美沙冬要回家時，正好在醫院外
    遇到同樣喝完美沙冬的戊○○，戊○○當時開車，把車窗搖
    下用台語對丁○○說：不好意思，這條案件我不知道應該要
    怎麼推，我寫一個字條給你，你就把這個事情推給這個女孩
    子，接著就拿這張字條交給丁○○，並且跟他道歉，叫丁○○把案子推給那個女孩子等語（本院卷第71頁反面），堪認
    相符；另證人即參與承辦本件搶奪案件之臺北縣政府警察局
    新店分局偵查佐己○○，亦於本院證稱：丁○○在該案移送
    後，有找我去她家，告訴我戊○○有交一張女孩子的資料給
    他，並告訴他該女子已經死亡，叫丁○○把案子推給該女子
    ，丁○○有把那張字條交給我看，我叫丁○○要據實陳述，
    不要把案子推給別人，並建議他必要時要跟檢察官報告等語
    （本院卷第73頁），足見證人戊○○有指示、建議被告將本
    案推給「陳淑琪」之事實，其就本案涉入之深，已不言可喻
    。依戊○○所述，其既係應被告要求允諾協助翻供，且本身
    若無參與涉案，理應由被告告知或提供翻供內容，詎戊○○
    竟自行書寫載有他人姓名電話之字條，主動交予被告，且該
    字條內容既為其書寫，理應瞭解書寫情形，然戊○○對此竟
    證稱：「我不記得是從那裡抄下來名字、手機號碼」、「（
    問：既然是要求你翻供，為何是由你抄資料給丁○○？）因
    為是我的關係才指認出丁○○，我也不知道為何要這樣，反
    正丁○○就是要我負責... 」、「（問：為何你會寫出陳淑
    琪名字？）我忘記是誰告訴我的，我不認識這個人，我不記
    得是告訴我這個名字... 」（本院卷第70頁正反面），而有
    避重就輕之情形，益徵其證詞之矛盾與不可採。反之，被告
    供稱其於本件搶案發生日之該段期間早上均前往耕莘醫院服
    用美沙冬治療，此經本院向耕莘醫院函查屬實，有財團法人
    天主教耕莘醫院98年4月11日耕醫病歷字第0980001202號函
    檢附之資料在卷可證（本院卷第84至86頁），雖被害人乙○○、甲○○遭搶時間之96年12月14日上午7時33分許、同年
    12月16日上午9時30分許，與被告於該二日前往耕莘醫院服
    用美沙冬之時間（各為上午11時、上午11時30分），並無衝
    突，惟仍可證確有如被告所辯每日前往醫院服用美沙冬之事
    實，此仍屬有利於被告之證據，而可供判斷佐證。
  (六)依上，本件被害人均無法以觀看監視器畫面、比對照片及現
    場指認之方式，明確指認搶匪之身分，二名被害人遭搶奪之
    手機，又均由證人戊○○經手出售予崔守中，再輾轉留入其
    他人之手；戊○○雖證稱該手機係被告交付委託其出售云云
    ，然其與被告並無特殊交情，亦無利可圖，竟出面為其二人
    奔走，已與常情有違；經警方通知其與丁○○製作筆錄，案
    件曝光後，又主動交付載有他人資料之字條予丁○○，表示
    可將本案推給該名已死亡之女子，更屬可疑。本件遭搶之手
    機既曾由戊○○經手，除戊○○以外，並無他人指證其來源
    來自於被告，亦查無其他積極客觀證據證明被告確有搶奪犯
    行，被告復始終否認犯行，於欠缺其他客觀事證佐證之情形
    下，自難單憑就本案與被告有利害衝突之證人戊○○之證言
    ，遽為被告犯罪之認定。至於測謊實施機關所為之測謊鑑定
    書，若形式上符合測謊基本程式要件，亦即：經受測人即上
    訴人同意配合，並已告知得拒絕受測，減輕上訴人不必要之
    壓力；該局鑑識科測謊組測謊員經良好之專業訓練與相當之
    經驗；測謊儀器運作正常；受測者身心及意識狀態正常；測
    謊環境良好，無不當之外力干擾等要件，且載明鑑定經過及
    其結果者，固非無證據能力。惟測謊結果不能作為判決被告
    有罪之唯一證據，此為實務及學說所一致是認，本件經檢察
    官於偵查中將被告丁○○與戊○○送請測謊鑑定，其結果雖
    認「受測人戊○○於測前會談陳述丁○○有拿本案的行動電
    話給渠販賣，經測試結果，無不實反應」、「受測人丁○○
    於測前會談否認有交付本案的任何一支行動電話給戊○○，
    經測試結果，呈不實反應」等語，固有內政部警政署刑事警
    察局97年6月9日刑鑑字第0970085343號鑑定書存卷可參（見
    97年度偵字第4061號卷第87頁），惟除此以外別無其他證據
    可以證明被告丁○○涉犯本件搶奪罪，證人戊○○之證述又
    有諸多矛盾不實，僅憑戊○○證述及上開測謊報告，仍不足
    以使本院形成被告有罪之確信，自應為有利於被告之認定。
五、綜上各情，本件依公訴人所提出之證據，均尚不足以證明被
    告涉犯本件搶奪犯罪；此外，復查無其他積極證據，足資證
    明被告確有公訴意旨所指上開犯行。本件既不能證明被告犯
    罪，依法自應為被告無罪之諭知。
據上論斷，應依刑事訴訟法第301條第1項，判決如主文。
本案經檢察官葉惠燕到庭執行職務
中    華    民    國    98    年    7     月    9     日
                  刑事第十一庭  審判長法  官  劉方慈
                                      法  官  黃紹紘
                                      法  官  林庚棟
以上正本證明與原本無異。
如不服本判決，應於判決送達後10日內，向本院提出上訴狀；上
訴書狀應敘述具體理由，未敘述上訴理由者，應於上訴期間屆滿
後20日內補提上訴理由書於本院。
                                      書記官  殷玉芬
中    華    民    國    98    年    7     月    13    日
附表：
┌──┬────┬────┬───┬───┬──────┬──────┬───┐
│編號│犯罪時間│犯罪地點│行為人│被害人│被害物品    │行為        │備考  │
├──┼────┼────┼───┼───┼──────┼──────┼───┤
│1   │96年12月│臺北縣新│丁○○│乙○○│手提包1 只（│騎乘機車雙載│97偵  │
│    │14日上午│店市寶安│      │      │內有300元、 │自被害人身後│2834號│
│    │7時33分 │街78巷  │不詳成│      │駕照、行照、│搶奪皮包    │      │
│    │許      │        │年男子│      │SONY ERICSSO│            │      │
│    │        │        │      │      │N行動電話1支│            │      │
│    │        │        │      │      │（序號：3528│            │      │
│    │        │        │      │      │00000000000 │            │      │
│    │        │        │      │      │）          │            │      │
├──┼────┼────┼───┼───┼──────┼──────┼───┤
│2   │96年12月│臺北縣新│丁○○│甲○○│黃色繡花皮包│同上        │97偵40│
│    │16日上午│店市吉安│      │      │1只（內有445│            │61號  │
│    │9時30分 │街26號前│不詳成│      │元、NOKIA牌2│            │      │
│    │        │        │年男子│      │600型行動電 │            │      │
│    │        │        │      │      │話1支（序號 │            │      │
│    │        │        │      │      │：0000000000│            │      │
│    │        │        │      │      │88731）、汽 │            │      │
│    │        │        │      │      │車鑰匙1付、 │            │      │
│    │        │        │      │      │家中鑰匙1付 │            │      │
│    │        │        │      │      │）          │            │      │
└──┴────┴────┴───┴───┴──────┴──────┴───┘


司法院資訊處製作；財團法人民間司法改革基金會備份。
